【裁判字號】    98,上,27
【裁判日期】    980527
【裁判案由】    履行契約
【裁判全文】
臺灣高等法院民事判決                    98年度上字第27號
    上  訴  人  王安實業股份有限公司
    法定代理人  甲○○
    訴訟代理人  黃旭田律師
                李嘉苓律師
    被上訴  人  丙○○
                乙○○
    共      同
    訴訟代理人  張仁興律師
                蔡宜真律師
上列當事人間請求履行契約事件，上訴人對於中華民國97年11月
13日臺灣板橋地方法院97年度訴字第1718號第一審判決提起上訴
，本院於98年5月13日言詞辯論終結，判決如下：
    主  文
原判決廢棄。
被上訴人丙○○應給付上訴人新臺幣壹佰捌拾玖萬捌仟元，被上
訴人乙○○應給付上訴人新臺幣壹佰參拾肆萬伍仟元，及均自民
國八十六年六月二十五日至清償日止按週年利率百分之五計算之
利息。
第一、二審訴訟費用由被上訴人丙○○負擔十分之六，被上訴人
乙○○負擔十分之四。
本判決所命給付，於上訴人依序以新臺幣陸拾肆萬元、肆拾伍萬
元為被上訴人丙○○、乙○○供擔保後，得假執行。但被上訴人
丙○○、乙○○如於假執行程序實施前，依序以新臺幣壹佰捌拾
玖萬捌仟元、壹佰參拾肆萬伍仟元預供擔保，得免為假執行。
    事實及理由
一、上訴人在原審訴狀已載明：「被告…與原告完成合建契約約
    定，合約期間要求增加分配坪數、增加加倍保證金、拒絕退
    還合建保證金、拒絕退還原告代墊之增值稅、拒絕退還原告
    代繳之相關費用等…前開債務經原告再三催討，最後由被告
    丙○○代表二人與原告公司代表王文良於86年6月18 日簽下
    書面協議」、「乙○○應受86 年6月18日之書面協議拘束」
    等語（原審卷第4-5、87 頁）；上訴人提起上訴後再就本件
    訴訟標的法律關係予以陳明：「（兩造）於86 年6月間達成
    最終協議，並於86年6月18 日簽立協議書（即後述之字據）
    ，上訴人公司代表王文良亦將協議書內容（言詞）告知被上
    訴人乙○○」（本院卷第307 頁），可知上訴人自原審至本
    審均係基於86年6月18 日協議（字據或言詞）為請求，並無
    任何變更，合先敘明。
二、上訴人主張：被上訴人及其他地主於81、82年間與上訴人簽
    訂合建契約，可分配取得台北縣中和市○○路887號1、2 樓
    及889號1、2 樓房屋及坐落之土地應有部分，計算被上訴人
    要求增加之分配坪數、保證金、拒絕退還合建保證金、上訴
    人代繳之相關費用，被上訴人分別尚欠上訴人各約新臺幣（
    下同）200餘萬元，最終於86年6月間達成上開結算金額之協
    議，並由被上訴人丙○○代表二人與上訴人之代表王文良於
    86 年6月18日簽訂字據：同意於房地過戶完成時被上訴人丙
    ○○應給付上訴人189萬8,000元，被上訴人乙○○應給付上
    訴人134萬5,000 元。上訴人嗣依約於86年6月24日完成過戶
    登記，被上訴人拒不給付上開金額，拒辦交屋手續，竟自行
    換鎖強行遷入，其後竟另行取得所有權狀，放置廣告看板欲
    出售房地。爰依兩造間86年6月18 日字據及協議，請求被上
    訴人丙○○應給付上訴人189萬8,000元，被上訴人乙○○應
    給付上訴人134萬5,000元，及均自86年6月25 日起算之法定
    遲延利息；並願供擔保請准宣告假執行。
    上訴人提起第二審上訴，補充略以：兩造於86年6 月間由上
    訴人之代表（經理）王文良與被上訴人達成言詞協議，當時
    被上訴人同意放棄兩個停車位使用權，而與上訴人結算被上
    訴人各應給付之金額各為上開金額，結算明細詳如附件一、
    二所示，86年6月18日字據因而未再記載上訴人給付2個停車
    位使用權之條件。被上訴人於86年6月10 日在板橋地方法院
    開庭時對法官分別陳述：「依約還要給130 幾萬元」、「依
    約還要給180幾萬元」，並於臺灣板橋地方法院86 年度訴字
    第1030號刑事案件中在86年6月17 日具狀向法院表示：「…
    虛列不實款項金額高達230萬及280萬之譜，否則不予交屋云
    云，告訴人（即被上訴人乙○○、丙○○）曾試圖讓步解決
    ，乃提議願以130萬，180萬元解決所有爭端……」等語；另
    系爭房地之所有權移轉登記於86年6月21 日送件，土地登記
    申請書、建築改良物買賣所有權移轉契約書上均有被上訴人
    用印等情，益證兩造就合建糾紛均予結算，始會辦理過戶手
    續，被上訴人亦明知雙方達成最終協議，始會配合辦理過戶
    事宜云云。聲明：(一)原判決廢棄。(二)被上訴人丙○○應給付
    上訴人189萬8,000元，被上訴人乙○○應給付上訴人134 萬
    5,000元，及均自86年6月25日起算之法定遲延利息。(三)願供
    擔保請准宣告假執行。
三、被上訴人則以：(一)訴外人王文良並非上訴人之代表，上訴人
    提出之金額係其單方主張者，兩造從未進行結算。被上訴人
    乙○○未於86 年6月18日字據上簽字，更未授權被上訴人丙
    ○○協商及簽署。(二)兩造於83年11月11日簽署切結書，約定
    上訴人應提供2 個停車位予被上訴人，被上訴人從未同意放
    棄2個停車位之使用權。(三)上訴人未履行交付2個停車位使用
    權者，依83年11月11日切結書記載應賠償房屋10坪作為賠償
    ，而上訴人溢付被上訴人丙○○僅5.3 坪，溢付被上訴人乙
    ○○5.2 坪，縱上訴人以本件起訴狀請求被上訴人給付找補
    金，則被上訴人亦以上訴人應賠償之10坪主張同時履行抗辯
    ，上訴人既於原審主張系爭房屋每坪以28萬9,800 元計算，
    被上訴人亦以同一基礎予以計算主張抵銷等語抗辯。聲明：
    (一)上訴駁回。(二)如受不利判決，願供擔保請准免為假執行。
四、兩造不爭執之事實：
  (一)上訴人於81年間與包括被上訴人在內之坐落台北縣中和市○
    ○段芎蕉腳小段294-14、294-15、294-16、294-17等地號之
    地主簽訂合建契約，約定由地主提供土地，上訴人負責規劃
    設計興建地下1層、地上12 樓之大樓。被上訴人依合建契約
    之約定，丙○○本僅分配取得40.535坪之房屋，乙○○本僅
    分配取得36.3坪之房屋，其後兩造於82 年7月29日協議分配
    取得各為50坪房屋，有合建契約書、82 年7月29日合建協議
    書附卷可稽（原審卷第93-105、106-108頁）。
  (二)兩造嗣於83年11月11日再簽訂切結書，其上記載：「有關車
    位照原合約規定履行，再切結保證，不得遺忘，不得不履行
    ，否則，貴地主提出樓上上限拾坪賠償（賠償最高上限為拾
    坪），即實際以圖面設計合理，不能產生畸零坪數，不妨礙
    各管路問題。原契約書以現金壹佰萬元賠償，特此更正無效
    」等語，有切結書可稽（原審卷第68-69頁）。
  (三)上訴人就上開合建契約依約興建房屋，於85年間建竣，取得
    85 年使字第400號使用執照。被上訴人乙○○分配取得門牌
    台北縣中和市○○路887 號1樓、2樓房屋（重測前坐落同縣
    市○○○○段297-3地號，重測後坐落同縣市○○段5地號土
    地上），依序於85年4月10日、86年6月24日辦妥取得登記。
    另被上訴人丙○○分配取得門牌台北縣中和市○○路889 號
    1樓、2樓房屋（同上開地號土地），依序於85年4月10 日、
    86年6月24 日辦妥取得登記，有土地及建築改良物所有權狀
    、土地及建物登記謄本在卷（原審卷第37-48頁）。
  (四)被上訴人丙○○與訴外人王文良於86 年6月18日簽訂字據，
    其上記載：「一、乙○○134.5萬、丙○○189.8萬。二、過
    戶完成付現金。三、即日起繳清契稅單辦理過戶。」，有該
    字據可參（原審卷第36頁）。
五、本件爭點在於：
  (一)上訴人依86年6月18日字據，訴請被上訴人丙○○給付189萬
    8,000元，有無理由？
  (二)上訴人依86年6月18日協議，訴請被上訴人乙○○給付134萬
    5,000元，有無理由？
  (三)被上訴人依83年11月11日切結書記載之樓上房屋10坪，據以
    與其等應負之金錢債務主張同時履行抗辯及抵銷，是否正當
    ？
六、上訴人依86年6月18日字據，訴請被上訴人丙○○給付189萬
    8,000元，有無理由？
  (一)上訴人主張：被上訴人丙○○於86年6月18 日字據上簽名，
    同意針對本件合建契約結算金額給付189萬8,000元，並提出
    該字據為證（原審卷第36頁），並經證人即該公司當時之業
    務部兼開發部經理王文良證述：兩造間因合建契約而多起糾
    紛，上訴人一向派王文良為代表，與被上訴人洽談。在系爭
    合建大樓建竣後，上訴人之代理人王文良與被上訴人就其等
    分配取得房屋之找補、上訴人代繳金額、交屋等事項進行會
    算，於86年6 月初與被上訴人洽談，現場原先結算被上訴人
    丙○○應給付約244萬元，被上訴人乙○○應給付約187萬餘
    元，其後結算各如附件一、二所示之金額：即被上訴人丙○
    ○為189.8萬元，被上訴人乙○○為134.5萬元，兩造都認同
    這個數額；其後被上訴人發現其他人已辦理交屋，因此再覓
    找上訴人之代理人王文良，屆時僅被上訴人丙○○於86 年6
    月18日到系爭大樓之工務所1 樓，並在卷附之字據上簽名等
    情綦詳（本院卷第175頁反面-176 頁），且據被上訴人丙○
    ○自承：該字據上「丙○○」字樣為伊所簽，簽名時前面之
    文字均已寫好在卷（本院卷第174頁），足堪認定86年6月18
    日之字據應為真正。
  (二)被上訴人丙○○雖辯稱：王文良並非上訴人之代表，86 年6
    月18日字據上之文字內容係上訴人之主張，伊並未同意，當
    時伊尚要求王文良就金額須做正式之結算等節。然查：
    1.卷附86年6月18 日字據上文末之簽名為「王文良」、「丙
      ○○」，王文良雖未表明代表或代理上訴人之意旨，然於
      86年間王文良乃上訴人之業務部兼開發部經理，負責處理
      有關系爭合建契約之事務，已據證人王文良證陳明確（本
      院卷第175 頁），並經上訴人自原審起訴狀起之歷次訴狀
      均陳明王文良為有權代表該公司之人（原審卷第5、88 頁
      ，本院卷第307頁），再參被上訴人丙○○亦承認86年6月
      18日係與王文良洽談合建房屋金額之會算，其與王文良間
      無其他個人糾紛，僅與上訴人有合建房屋事務如：會算金
      額、過戶及繳納契稅等其上記載之事項待解決，顯見被上
      訴人丙○○對於王文良係基於上訴人之代理人，而非個人
      身分，與之洽談合建房屋相關事宜之情知之甚明。則被上
      訴人丙○○事後翻異否認王文良為上訴人之代理人，自非
      可採。
    2.又系爭字據上記載：「一…丙○○189.8 萬。二過戶完成
      付現金。三即日起繳清契稅單辦理過戶」等文字，已足表
      明：即日起繳清契稅以辦理過戶，過戶完成時被上訴人丙
      ○○應給付現金189萬8,000元之旨，被上訴人丙○○承認
      其於文末簽名時上開文字均已載妥，可見其對於上訴人所
      提各文字內容之要約均予承諾，因而簽名其後，則上訴人
      與被上訴人丙○○雙方對於合建契約結算給付之金額及給
      付期限均已達成合意灼然。
    3.再參被上訴人丙○○就其分配取得之中正路889號2樓房屋
      須繳納契稅，其於86 年6月18日字據上簽名後，即繳納契
      稅並於建築改良物買賣所有權移轉契約書上用印，且於86
      年6月21 日向地政事務所送件申請辦理889號2樓房屋之過
      戶手續等情，有本院向台北縣中和地政事務所調取之相關
      資料可稽（證物外放第12-16 頁），足見被上訴人丙○○
      在86年6月18 日字據上簽名後，即依字據所載「即日起繳
      清契稅單辦理過戶」之內容履行，若謂其未同意86年6 月
      18日字據之內容，孰人能信？
    4.依上所陳，被上訴人丙○○於86 年6月18日與上訴人達成
      結算金額為189萬8,000元，即日起繳納契稅以資辦理過戶
      手續，過戶完成時即給付上開數額之現金予上訴人等項之
      合意，竟仍抗辯：該字據之內容僅係上訴人之主張，伊並
      未同意，金額有待日後會算云云，核與字據之文字內容記
      載顯然相悖，而無足採。
  (三)就被上訴人丙○○分配取得之門牌889號1 樓、2樓房屋，分
    別於85年4月10日、86年6月24日辦妥所有權登記，有建物登
    記謄本足憑（原審卷第43-44 頁），則被上訴人丙○○依86
    年6月18日字據所載於過戶完成之86年6月24日即有給付現金
    189萬8,000元予上訴人之義務，其未於該日給付，從而上訴
    人依86年6月18 日字據約定內容，請求被上訴人丙○○給付
    上開金額及自過戶完成翌日即86 年6月25日起算之法定遲延
    利息，為有理由，應予准許。
七、上訴人依86年6月18日協議，訴請被上訴人乙○○給付134萬
    5,000元，有無理由？
  (一)上訴人主張：被上訴人乙○○於86年6 月間與上訴人達成協
    議，於86年6月18 日由被上訴人丙○○代表乙○○在字據上
    簽字，字據上寫明：被上訴人乙○○應給付上訴人之款項為
    134萬5,000元，即日起繳清契稅，於過完時成付上開數額之
    現金等情，惟為被上訴人乙○○所否認。
  (二)查卷附86 年6月18日字據上並無被上訴人乙○○之簽名或蓋
    章，其後亦未附具被上訴人乙○○委任丙○○之授權書，則
    上訴人主張被上訴人丙○○於其上簽名另有代表乙○○之意
    ，即無可採。然上訴人之業務部兼開發部經理王文良於86年
    6月初在系爭合建工地與被上訴人2人有所洽談，現場原先結
    算被上訴人丙○○應給付約244 萬元，被上訴人乙○○應給
    付約187萬餘元，其後結算各如附件一、二所示之金額：即
    被上訴人丙○○為189.8萬元，被上訴人乙○○為134.5萬元
    ，兩造都認同這個數額；其後被上訴人發現其他人已辦理交
    屋，因此再覓找王文良，屆時僅被上訴人丙○○到場，被上
    訴人乙○○未到，王文良與被上訴人乙○○有在電話中交談
    ，王文良在電話中有將86 年6月18日字據內容念與被上訴人
    乙○○知悉，乙○○知道字據之內容等情，業據證人王文良
    證述在卷（本院卷第176 頁）。被上訴人乙○○雖否認自己
    知悉或經由被上訴人丙○○告知上情，然查：
    1.被上訴人乙○○在上訴人之法定代理人甲○○及其妻王鄧
      素英詐欺刑案第一審程序中之86 年6月10日訊問程序中告
      知法官：「依約還要給130几萬，是包括一、二樓多出來5
      坪」，有該筆錄足憑（原審卷第35頁），經本院詢以被上
      訴人乙○○如何得知及計算上開130 幾萬元金額，據其當
      庭陳述：係以1坪28 萬餘元計算，王文良在86年6月10 日
      開庭前庭外所告知，王文良並未拿憑證或單據會算云云（
      本院卷第175 頁），然王文良已否認當天開庭到場，被上
      訴人乙○○並未舉證以明，且依其所述每坪單價28萬餘元
      ，5坪價額不可能僅130餘萬元，若王文良未與之會算而僅
      在庭外隨意告知者，被上訴人乙○○應無向法官陳述「依
      約還要給130 几萬元」之語，而係指稱「王安公司說還要
      給130 幾萬元，但始終未拿憑證進行會算」云云，方符情
      理。又被上訴人在刑案第一審中於86 年6月17日具狀陳述
      ：「告訴人（指被上訴人乙○○、丙○○）曾試圖讓步解
      決，乃提議願以130萬、180萬元所有爭端，然被上訴人…
      …終無法達成協議」等語，有被上訴人乙○○不爭執為真
      正之刑事補充告訴理由(一)狀可參（本院卷第268 頁），可
      見被上訴人乙○○對於自己與上訴人結算後應繳納之金額
      為130餘萬元甚為明瞭，於86年6月17日具狀表明欲取其整
      數130 萬元提出新要約，惟未據上訴人就新要約承諾而已
      。綜上因認證人王文良證述於86年6 月間曾與被上訴人乙
      ○○會算之情，應屬可信。
    2.又被上訴人乙○○於31年5月21 日出生，為兄；丙○○於
      44 年4月15日出生，為弟，有戶籍謄本可參（附於辦理過
      戶資料第9、16頁，證物外放），2人自與上訴人簽訂合建
      契約書以降，觀察歷次簽訂之同意書、補充合約書、合建
      協議書、切結書、工程會議紀錄單等文件（本院卷第64-
      65、67、69-75頁）， 均可見被上訴人兄弟係一同與上訴
      人磋商、洽談爭取權益，及達成協議之情。是被上訴人丙
      ○○於86年6月18日字據上簽名，並承認其前3行文字業已
      載妥，而3行文字內亦載明「乙○○134.5萬」，雖乙○○
      當時未在場，被上訴人丙○○基於與乙○○兄弟情誼及一
      向相同立場與上訴人協議之立場，簽名時已見及上開記載
      ，若謂上訴人之代理人王文良未告知被上訴人乙○○字據
      之內容者，被上訴人丙○○在場竟未異議並要求刪去「乙
      ○○134.5萬」等字樣，實令人難以置信。
    3.輔以被上訴人乙○○就其分配取得之中正路887號2樓房屋
      ，嗣於86年6月21 日檢具契稅繳納證明書、戶籍謄本並於
      建築改良物買賣所有權移轉契約書上用印，向地政事務所
      送件申請辦理房屋之過戶登記手續，有本院向台北縣中和
      地政事務所調取之相關資料可稽（證物外放第1-4 頁），
      可見係按字據之「即日起繳清契稅單辦理過戶」內容履行
      。雖被上訴人乙○○抗辯：本件房屋原因發生時間記載86
      年5月8日，並於86年5月20 日在中和市公所辦理監證用印
      ，顯見上訴人之法定代理人甲○○在遭檢察官於86 年3月
      間起訴後即開始辦理過戶，並非86年6月18 日後始進行；
      且乙○○之印章乃一般機器刻印之木頭章，與被上訴人丙
      ○○提供之印章不同，可知被上訴人乙○○並未交付印章
      ，不知情亦未參與過戶事宜云云（本院卷第315 頁）。查
      買賣所有權移轉契約書雖記載為86年5月8日，書面作業早
      已進行，惟至86年6月18 日始送件辦理過戶，若上訴人之
      法定代理人甲○○因86年3 月間遭起訴欲辦理過戶，以邀
      法院判決無罪之目的者，其於86年6月7日在刑案第一審中
      提出答辯狀即會表明房屋過戶手續刻已辦理，然上訴人在
      86 年6月7 日答辯狀中仍表明被上訴人乙○○尚欠218 萬
      8,000元、被上訴人丙○○尚欠282萬7,000元；至86年6月
      27日始表明：「事實上被上訴人已於6月18 日委託弟王文
      良與鄭氏兄弟達成和解，乙○○應再支付被上訴人（上訴
      人）公司134萬5,000元，丙○○要再支付189萬8,000元，
      在過戶完成後應即支付現金」等語，有上訴人之答辯狀、
      辯護意旨(三)狀可按（本院卷第242-259 頁），可見應係兩
      造有所議妥後，上訴人始會將被上訴人乙○○分配取得之
      中正路887號2樓房屋之過戶文件送件予地政事務所辦理過
      戶，故被上訴人乙○○所辯：甲○○因遭起訴後而辦理過
      戶一節，與事實不符。再參被上訴人於原審提出之87 年5
      月22日共同具名寄發予上訴人之存證信函內載明：「系爭
      房屋（中和市○○路887號2樓及889號2樓）業經台端延遲
      移轉為我等所有……」（原審卷第72頁），足認被上訴人
      乙○○對於其分配取得之887號2樓房屋移轉登記為其所有
      一事知之甚明，茲其從未異議房屋移轉登記之合法有效，
      臨訟始抗辯申請過戶文件上「乙○○」印文非真正，殊違
      常情，而不可採。
    4.承上開說明，自被上訴人乙○○於86 年6月10日當庭向法
      官陳述伊依約尚應繳納130 餘萬元，堪認其前已與上訴人
      進行會算；其嗣雖未於86 年6月18日到場，惟證人王文良
      已在電話中告知字據約定之內容，適與其後繳納契稅及被
      上訴人在申請辦理過戶文件上用印等情相符，因認被上訴
      人乙○○於86年6月18 日默示同意上訴人代理人王文良在
      電話中告知字據所載之約定內容，雙方有達成該字據內容
      之合意。
  (三)就被上訴人乙○○分配取得之門牌887號1樓、2 樓房屋，分
    別於85年4月10日、86年6月24日辦妥所有權登記，有建物登
    記謄本足憑（原審卷第46-47 頁），則被上訴人乙○○依86
    年6月18 日字據所載於過戶完成之86年6月24 日有給付現金
    134萬5,000元予上訴人之義務，茲未於該日給付，從而上訴
    人依86年6月18 日之協議，請求被上訴人乙○○給付上開金
    額及自過戶完成翌日即86 年6月25日起算之法定遲延利息，
    為有理由，應予准許。
八、被上訴人依83年11月11日切結書記載之樓上房屋10坪，據以
    與其等應負之金錢債務主張同時履行抗辯及抵銷，是否正當
    ？
  (一)查兩造於81年間簽訂合建契約書後，嗣於82 年7月29日簽訂
    合建協議書，其中第5 條約定：「乙方（指上訴人）應負責
    協議保障甲方（指被上訴人）取得地下室二個法定停車位之
    永久使用權及各樓層之使用權利拋棄書，若無法協調時，乙
    方應賠償計新臺幣貳佰萬元予甲方」（本院卷第70頁），就
    上開上訴人保障被上訴人取得之2 個停車位使用權事項，其
    後兩造再於83 年11月11日書立切結書，第2條約定：「有關
    照原合約書規定履行，再切結保證，不得遺忘、不得不履行
    ，否則貴地主提出樓上上限拾坪賠償（賠償最高上限為拾坪
    ），即實際以圖面設計合理、不能產生畸零坪數、不妨礙各
    管路問題，原契約書次現金壹佰萬賠償，特此更正無效」等
    語（本院卷第72頁），故被上訴人主張：上訴人依83年11月
    11日切結書負有給付2 個停車位使用權予被上訴人之義務，
    洵屬有據。
  (二)上訴人在此抗辯：兩造其後於86年6月18 日達成被上訴人丙
    ○○給付189萬8,000元、被上訴人乙○○給付134萬5,000元
    之協議時，已將2 個停車位使用權價值予以結算明細如附件
    一、二所示，被上訴人同意不請求該2 個停車位使用權一節
    ，為被上訴人所否認。經查：
    1.就上訴人提出被上訴人丙○○應給付價金189萬8,000元如
      附件一所示之結算明細觀察：
      (1)該結算明細詳列：房屋多出坪數5.43 坪（每坪以28.98
        萬元計算，再按合建契約約定打95折）、應退還之保證
        金、上訴人代繳之增值稅、代書費、水電費、拆屋前電
        費，工程追加減帳等項計算原應繳納之金額為2,445,16
        9 元；其下再列出應扣減之金額：被上訴人丙○○要求
        之5 個月租金補貼、退稅金、要求不使用車位扣除車位
        使用權價金等項共計456,743元，再減去尾數而得出189
        萬8,000元，而此最後金額亦係被上訴人丙○○於86年6
        月18日字據上簽認同意者，核與上訴人與另一地主黃周
        雲仙結算時所列項目及計算方式相同（本院卷第273 頁
        ），應堪採信。
      (2)另就其中所列「增值稅501,580 元」部分，上訴人並提
        出納稅義務人名義為丙○○之稅單原本為憑（業據上訴
        人提出原本經核對無誤，見本院卷第282 頁反面，影本
        附於本院卷第171 頁），被上訴人丙○○自承其無法提
        出繳納土地增值稅之任何證據在卷（本院卷第178 頁）
        ，另參下列(3)所述業經被上訴人丙○○簽名之會議紀錄
        單上亦載明：「二有關Ｃ戶1 樓，使照後，地主加減帳
        結清、增值稅…等」（本院卷第75頁），益見上訴人所
        陳：其應被上訴人丙○○之要求，代繳土地增值稅501,
        580元，應屬實在。
      (3)再就被上訴人丙○○分配取得之889號1、2 樓房屋（Ｃ
        棟1樓、2樓）工程變更部分之款項，亦據上訴人提出標
        準變更項目表為憑（本院卷第169-170 頁），其上雖未
        經被上訴人丙○○簽名，然參卷附已經兩造簽名之84年
        10 月24日會議紀錄單（本院卷第75 頁），其上記載：
        「一使照後，地主加減帳結清，經水電技師繪圖，建商
        將衛浴移位【2樓Ｂ、Ｃ（棟）】。二有關Ｃ戶1樓，使
        照後，地主加減帳結清、增值稅…等，有關地上突出部
        分，建商盡力施作成平，由結構技師計算……五地主即
        日各結帳付一半，上項項目完工時付一半」等語，可見
        被上訴人丙○○原已同意於房屋完工取得使用執照時即
        將工程加減帳結清，茲並未爭執上訴人就變更項目表上
        所列項目業已完工，僅指摘地面呈現落差之瑕疵云云（
        本院卷第131 頁），要僅主張瑕疵之事項，惟自被上訴
        人丙○○於86年6月18 日已同意上訴人將此工程追加減
        帳計算在內之結算金額189萬8,000元，亦見其已就此項
        工程追加減帳之金額並無異議。
      (4)斟酌上訴人提出如附件一所示之結算明細已詳列各項目
        及計算方式，並提出其中部分項目之證據與卷附其他證
        據相符而可採認，已如上述，考量兩造合建房屋之糾紛
        發生時間已不短，則上訴人雖無法提出全部計算項目之
        證據，然該結算明細和上訴人與其他地主黃周雲仙之結
        算明細方式相同，且結算總額又經被上訴人丙○○所簽
        認，則上訴人主張就被上訴人丙○○部分之結算項目詳
        如附件一所示，應堪採憑。
      (5)在附件一所示之結算明細中，已將被上訴人丙○○可取
        得之1個停車位使用權價值以383,000元之金額予以扣減
        ，雖為被上訴人丙○○所否認。查該金額與上訴人其後
        於89年12月12日就地下室停車位15個與管理委員會代表
        簽訂之協議書記載「永久使用車位者，一車位需支付38
        萬3,333元」之價格相當（本院卷第116頁）。再參被上
        訴人丙○○於簽署86年6月18 日字據表明上訴人辦理過
        戶，過戶完成其即應給付189萬8,000元予上訴人等情，
        已足明瞭兩造係就合建所有事務進行結算，若被上訴人
        丙○○當時尚有停車位使用權之損害賠償權利可資請求
        ，在簽立字據時應無不提出主張並據以抵銷、以免自己
        尚須另行給付現金之可能，然86 年6月18日字據僅記載
        被上訴人丙○○應給付之結算金額，而無停車位使用權
        事項之記載；且上訴人之法定代理人甲○○及其妻王鄧
        素英被訴詐欺一案，經臺灣板橋地方法院判決無罪後，
        再經本院刑事庭於87年5月19日以87年度上訴字第292號
        判決上訴駁回後，被上訴人於87 年5月22日共同寄發存
        證信函予上訴人，請求辦理房屋點交一事時記載：「…
        然攸關合建事宜均已完結多時，若有積欠台端所謂應繳
        費用尚未結清，致台端拒不辦理房屋點交之情事者……
        我等自當繳納絕不推諉食言……」（原審卷第72頁），
        亦即僅記載其尚欠上訴人費用，而無隻字片語提及要求
        上訴人交付停車位使用權、否則負樓上上限10坪之賠償
        責任之情，此與被上訴人之前因停車位使用權一事而提
        出刑事告訴之激烈爭執態度殊異。被上訴人丙○○於其
        後態度丕變，則上訴人主張：係因其與被上訴人丙○○
        結算時，已將其可取得之1 個停車位使用權之價值予以
        計算扣減之故，符合情理，應屬可採。
    2.上訴人提出被上訴人乙○○應給付價金134萬5,000元如附
      件二所示之結算明細，而被上訴人為兄弟，其前均採相同
      立場與上訴人洽商協議，被上訴人乙○○已經上訴人代理
      人王文良告知86年6 月18日字據內容及結算金額，其已默
      示同意，詳如前陳，附件二所示之結算明細所列項目及計
      算方法均與被上訴人丙○○相同，即其內亦將其可取得之
      1 個停車位使用權價值予以計算扣減，另參被上訴人乙○
      ○除於87年5月22 日寄發予上訴人之存證信函未記載任何
      要求交付停車位使用權、否則負賠償責任之事；再斟酌現
      在公寓大樓房地之出售，如房地另附有停車位使用權，必
      會增加房地之附加價值，而上訴人提起本件訴訟前，被上
      訴人乙○○已貼出廣告看板意欲出售分配取得之887號1樓
      房屋，此有現場照片可參（原審卷第49頁），然其亦無向
      上訴人要求交付停車位使用權、否則負賠償樓上上限10坪
      之情，益認被上訴人乙○○依83年11月11日切結書可取得
      之1個停車位使用權確已計算予以扣減，亦符情理。
    3.如上所云，被上訴人依83年11 月11日切結書所取得之2個
      停車位使用權，業於與上訴人代理人王文良結算時就其價
      值予以扣減，否則被上訴人丙○○應無簽認189萬8,000元
      ，被上訴人乙○○默示同意134萬5,000元結算金額之理，
      是被上訴人再於本件訴訟中執上開停車位使用權據以主張
      同時履行抗辯及抵銷，自非正當。
九、綜上所述，上訴人依86年6月18 日字據及協議，請求被上訴
    人丙○○給付上訴人189 萬8,000 元，被上訴人乙○○給付
    134萬5,000元，及均自協議約定之房屋過戶完成之翌日即86
    年6月25 日起算之法定遲延利息，均為有理由，應予准許。
    原審為上訴人敗訴之判決，尚有未洽，上訴意旨指摘原判決
    不當，為有理由，爰由本院廢棄改判如主文第二項所示。又
    兩造均陳明願供擔保宣告准免假執行，核無不合，爰分別酌
    定相當擔保金額准許之。
十、據上論結：本件上訴為有理由，依民事訴訟法第450 條、第
    78條、第85條第1項但書、第463條、第390條第2 項、第392
    條，判決如主文。
中    華    民    國    98    年    5    月    27     日
                    民事第一庭
                        審判長法  官  張耀彩
                              法  官  盧彥如
                              法  官  林金吾
正本係照原本作成。
如不服本判決，應於收受送達後20日內向本院提出上訴書狀，其
未表明上訴理由者，應於提出上訴後20日內向本院補提理由書狀
（均須按他造當事人之人數附繕本）上訴時應提出委任律師或具
有律師資格之人之委任狀；委任有律師資格者，另應附具律師資
格證書及釋明委任人與受任人有民事訴訟法第466條之1第1 項但
書或第2項（詳附註）所定關係之釋明文書影本。
中    華    民    國    98    年    5     月    27    日
                              書記官  張淑芳
附註：
民事訴訟法第466條之1（第1項、第2項）：
對於第二審判決上訴，上訴人應委任律師為訴訟代理人。但上訴
人或其他法定代理人具有律師資格者，不在此限。
上訴人之配偶、三親等內之血親、二親等內之姻親，或上訴人為
法人、中央或地方機關時，其所屬專任人員具有律師資格並經法
院認為適當者，亦得為第三審訴訟代理人。


司法院資訊處製作；財團法人民間司法改革基金會備份。
